【裁判字號】    98,交聲,1337
【裁判日期】    980630
【裁判案由】    聲明異議
【裁判全文】
臺灣高雄地方法院交通事件裁定        98年度交聲字第1337號
原處分機關  交通部公路總局高雄區監理所
代  表  人  劉育麟
異  議  人
即受處分人  甲○○
上列受處分人因違反道路交通管理處罰條例案件，不服交通部公
路總局高雄區監理所於中華民國98年4 月22日所為之處分（原處
分案號：高監營裁字第裁80–NO0000000 號），聲明異議，本院
裁定如下：
    主  文
原處分關於罰鍰新臺幣肆萬玖仟伍佰元部分撤銷。
前項撤銷部分不罰。
    理  由
一、異議意旨略以：異議人即受處分人甲○○於民國96年11月3
    日晚上7 時50分許，酒後駕車行經高雄縣大寮鄉○○村○○
    路與溪寮路口，不慎撞擊路旁護欄，經警施以酒測，案經臺
    灣高雄地方法院檢察署（下稱高雄地檢署）檢察官為緩起訴
    處分確定，並繳納公益金新臺幣（下同）60,000元，詎事隔
    1 年多，異議人收到裁決書，竟再裁處異議人罰鍰49,500元
    ，已嚴重影響異議人之家計，異議人實難甘服，爰依法聲明
    異議，請求撤銷原處分關於罰鍰49,500元等語。
二、原處分機關交通部公路總局高雄區監理所係以：異議人於96
    年11月3 日晚上7 時50分許，酒後駕駛車牌號碼0867–LY號
    自用小客車，行經高雄縣大寮鄉○○○○○路口時，不慎撞
    擊路旁護欄，經到場處理之高雄縣政府警察局林園分局員警
    施以酒測，測得其呼氣酒精濃度檢測值為每公升0.93毫克，
    超過法定標準，當場製單舉發。嗣於98年4 月22日，依道路
    交通管理處罰條例第35條第1 項第1 款規定，裁處行政罰鍰
    49,500 元 ，並吊扣駕駛執照12個月及施以道安講習在案。
三、按汽車駕駛人，駕駛汽車經測試檢定，酒精濃度超過規定標
    準者，處15,000元以上60,000元以下罰鍰，並當場移置保管
    其車輛及吊扣其駕駛執照1 年，道路交通管理處罰條例第35
    條第1 項第1 款固定有明文。惟按一行為同時觸犯刑事法律
    及違反行政法上義務規定者，依刑事法律處罰之。但其行為
    應處以其他種類行政罰或得沒入之物而未經法院宣告沒收者
    ，亦得裁處之。前項行為如經不起訴處分或為無罪、免訴、
    不受理、不付審理之裁判確定者，得依違反行政法上之義務
    規定裁處之，行政罰法第26條亦定有明文。
四、經查：
(一)、本件異議人確有於96年11月3 日晚上7 時50分許，酒後駕駛
    車牌號碼0867–LY號之自用小客車，行經高雄縣大寮鄉○○
    村○○路與溪寮路口，因不勝酒力，擦撞路邊護欄，經警據
    報到場，對異議人施以吐氣酒精濃度測試，測得其呼氣酒精
    濃度達每公升0.93毫克，已超過法定標準，違反道路交通管
    理處罰條例第35條第1 項第1 款規定，而遭員警製單舉發之
    事實，業據異議人所自承在卷，並有上開舉發通知單、酒精
    酒精濃度呼氣測試單各1 紙在卷可稽。而異議人於上揭時、
    地酒醉駕車之事實，復經員警以其涉犯刑法第185 條之3公
    共危險罪嫌，移送高雄地檢署偵辦，並經高雄地檢署檢察官
    於96年12月14日以96年度偵字第34459 號為緩起訴處分，命
    被告書立悔過書，並應於收受執行緩起訴處分命令通知書之
    3 個月內，向國庫支付60,000元，緩起訴期間為1 年並確定
    ；而異議人已於97年2 月20日向國庫支付60,000元完畢，上
    開緩起訴處分並於98年1 月17日期滿等情，業經本院依職權
    調閱高雄地檢署97年度緩字第500 號案卷核閱屬實，並有上
    開緩起訴處分書、臺灣高等法院高雄分院檢察署處分書、高
    雄地檢署自行收納款項統一收據、臺灣高等法院被告前案紀
    錄表各1 份在卷可稽。上揭事實，要堪認定。
(二)、而依行政罰法第26條之立法理由觀之，「一行為同時觸犯刑
    事法律及違反行政法上義務規定時，由於刑罰與行政罰同屬
    對不法行為之制裁，而刑罰之懲罰作用較強，故依刑事法律
    處罰，即足資警惕時，實無為一事二罰再處行政罰之必要，
    且刑事法律處罰，由法院依法定程序為之，較符合正當法律
    程序，應予優先適用。但罰鍰以外之沒入或其他種類行政罰
    ，因兼具維護公共秩序之作用，為達行政目的，行政機關仍
    得併與裁處」，探究其立法目的，無非在處罰目的相同且處
    罰方式相同時，若依刑事法律處罰，即足資警惕時，實無為
    一事二罰再處行政罰之必要，但罰鍰以外之沒入或其他種類
    行政罰，因兼具維護公共秩序之作用，為達行政目的，行政
    機關仍得併予裁處。至於刑事訴訟法第253 條之1 所指之緩
    起訴處分，其中檢察官命被告為金錢給付部分，並得為民事
    強制執行名義，受處分人因上開緩起訴處分而剝奪其財產權
    ，且前揭金錢給付義務亦具有強制性、懲罰性，雖不若易科
    罰金係以支付金錢作為自由刑之替代，然經由緩起訴處分條
    件之履行使其免於遭檢察官發動起訴程序，仍具有替代刑罰
    之效果，廣義而言，應屬前揭所稱之「實質刑事法律處罰」
    ，而有行政罰法第26條第1 項「一事不二罰」規定之適用。
(三)、原處分機關雖以法務部行政罰法諮詢小組第1 次會議紀錄已
    明確結論「緩起訴者乃附條件的不起訴處分，亦即是不起訴
    的一種」在案，認當依該部上開函釋結論及行政罰法第26條
    第2 項規定辦理云云。惟「緩起訴」處分之最終雖使被告免
    於刑事訴追之效果，與「不起訴」處分之效果相同，然觀諸
    刑事訴訟法第253 條之1 第1 項係91年2 月8 日增訂，行政
    罰法係94年2 月5 日公布，而制定在後的行政罰法第26條第
    2 項僅臚列「不起訴處分或無罪、免訴、不受理、不付審理
    之裁判確定者」，並未將「緩起訴處分」納入。又緩起訴處
    分既非不能證明行為人之犯罪事實，且行為人有支付一定金
    額之實質處罰，已產生實質刑罰之效果，自與上開行政罰法
    第26條第2 項列舉之不起訴處分等情形迥然有別，仍無從遽
    為比擬而為相同之處置。再者，酒後駕車行為人於受緩起訴
    處分，並於其財產權遭受剝奪之餘，卻仍需繳納一定金額之
    行政罰鍰，其結果勢必降低刑事被告接受緩起訴之意願，亦
    與訂定緩起訴處分以替代繁複刑事審判程序之制度性機能相
    悖。準此以言，制定在後之行政罰法第26條第2 項既未將緩
    起訴處分列舉其中，本於保障人民基本權及「法律明示其一
    排除其他」之法理暨前揭說明，自不能將條文中「不起訴處
    分」之範圍，擴及於性質並不相同之「緩起訴處分」，附此
    敘明。
(四)、且按，94年12月28日修正公布，並自95年7 月1 日施行之道
    路交通管理處罰條例第35條第8 項規定；「……前項（指有
    酒精濃度超過規定標準而駕駛車輛等情形）汽車駕駛人，經
    裁判確定處以罰金低於本條例第92條第3 項所訂最低罰鍰基
    準規定者，應依本條例裁決繳納不足最低罰鍰之部分」，上
    開道路交通管理處罰條例第35條第8 項之規定，核屬行政罰
    法第26條第1 項之特別規定。又緩起訴處分亦屬廣義之司法
    處分，為避免經法院裁判確定者，仍得裁決繳納，而經緩起
    訴確定者，反而不得裁決繳納差額之不公平情事，所謂經裁
    判確定應包括緩起訴處分確定。本件異議人酒後駕車，經警
    檢測其酒精濃度達每公升0.93毫克，涉犯刑法第185 條之3
    公共危險罪部分，既經高雄地檢署檢察官為緩起訴處分確定
    ，且其緩起訴期間亦已屆滿，業如前述。從而，異議人於原
    處分機關裁決時，已確定不會再受刑事追訴及處罰。況本件
    異議人違規日期在96年11月3 日，在上開道路交通管理處罰
    第35條第8 項規定修正生效後，異議人既已依上開緩起訴處
    分所附條件，向國庫支付60,000元，已產生實質刑罰之效果
    ，揆諸上開行政罰法第26條、道路交通管理處罰條例第35條
    第8 項規定與前揭說明，原處分機關對異議人上開酒後駕車
    之違規行為予以裁罰時，就其行為應處以其他種類行政罰部
    分（即吊扣駕駛執照12個月及施以道路交通安全講習），固
    仍得予以裁處，惟就裁處罰鍰部分，僅能緩起訴處分命異議
    人支付之金額金低於依道路交通管理處罰條例第92條第3 項
    所訂最低罰鍰基準部分予以裁罰甚明。而本件異議人上開酒
    後駕車之違規行為，參酌道路交通管理處罰條例第92條第3
    項（按本條例第92條條文，業於96年1 月29日公布修正，同
    年11月1 日施行，原條文第3 項業已移置於同條第4 項）及
    違反道路交通管理事件統一裁罰基準表之規定，其最低罰鍰
    為49,500元，上開緩起訴處分命異議人向國庫支付之金額，
    顯已逾上開裁罰基準所定之最低罰鍰，是原處分機關就本件
    異議人同一酒後駕車行為，再予裁處罰鍰49,500元部分，即
    有違反一事不二罰之原則。
五、綜上，異議人就原處分裁處罰鍰49,500元部分，聲明異議為
    有理由，原處分關於此部分應予撤銷，另諭知異議人不罰。
    至原處分機關依道路交通管理處罰條例第35條第1 項、第24
    條第1 項第2 款規定，吊扣異議人駕駛執照12個以及施以道
    路安全講習部分，揆諸前開說明，既屬達成遏止酒後駕車之
    不法行為、維護道路交通用路權人之安全法益等行政目的，
    所必要之罰鍰以外其他種類行政罰，核屬合法，且未經聲明
    異議，自不在本件審理之範圍內，附此敘明。
六、據上論斷，應依道路交通案件處理辦法第20條前段規定，裁
    定如主文。
中    華    民    國    98    年    6     月    30    日
                  交通法庭  法  官  李殷君
以上正本證明與原本無異。
如不服本裁定，應於收受送達後5 日內向本院提出抗告狀。
中    華    民    國    98    年    6     月    30    日
                            書記官  李文廣


司法院資訊處製作；財團法人民間司法改革基金會備份。
